【裁判字號】    89,判,1139
【裁判日期】    890420
【裁判案由】    新型專利異議
【裁判全文】
行  政  法  院  判  決                          八十九年度判字第一一三九號
    原      告  甲○○
                          送達.
                              .
    被      告  經濟部智慧財產局
右當事人間因新型專利異議事件，原告不服行政院中華民國八十八年三月十五日台八
八訴字第○九八○二號再訴願決定，提起行政訴訟。本院判決如左︰
    主  文
原告之訴駁回。
    事  實
緣本件關係人周春伯於民國八十四年八月十九日以其「銲接機夾持物結構改良」主要
係改裝設置空氣壓力管及壓簧片於銲接機夾持物結構上，可避免夾損工件及增加操作
空間，利於操作，提高工作效率等情，向被告機關申請新型專利，經該局編為第00
000000號審查，准予專利。公告期間，原告以本案申請前已有相同結構之物公
開銷售，係運用申請前既有之技術，有違專利法第九十八條第一項第一款及第二項規
定云云，檢具八十三年九月二日統一發票影本（以下稱引證一）、啟貿企業有限公司
出具之證明書（以下稱引證二）及直接焊接機照片（以下稱引證三），對之提起異議
。案經被告機關審查，為本案異議不成立之審定，發給八十七年七月二十日（八七）
台專品○五○○三字第一二四○三八號專利異議審定書。原告不服，一再訴願，遞遭
決定駁回，遂提起本件行政訴訟。茲摘敘兩造訴辯意旨於次：
原告起訴意旨略謂︰一、被告機關認引證一為一發票影本，經要求補送發票正本後，
原告並未補送且未於現場勘時提出正本，以資佐證該發票影本上所補蓋營業人專用章
（保興鐵工廠）及所稱買受人（啟貿企業有限公司）交易之真實性，且查核發票上僅
載「直線焊接機」，並未有任何商標、型號甚或銘牌之標示，此亦經被異議人（即關
係人）於現場勘察時已有爭議，故認為證據一之發票影本不具證據力。然被告機關卻
未考量到本項交易之事實係在兩年前，其憑證難免會有滅失之現象，如被告機關認為
引證一之發票影本之正本相當重要，其自可向稅捐稽徵機關申請調閱該發票之正本或
抄錄以供查明其真實性，而在未調查前即主觀認定為無該項交易顯失公允。一再訴願
兩決定機關更將舉證責任推給原告，並認同被告機關之行為，致有權調查之機關不去
調查，卻將責任推給無權調查之百姓，實令人不解究竟誰才是主管機關。二、被告機
關及一再訴願決定機關認證人啟貿企業有限公司未協同在現場說明事實，而認引證二
啟貿企業有限公司之證明書不具證據力。惟原告於與被告機關往來函件中即已詳述，
啟貿企業有限公司因經營策略之更改，現已從事其它行業，而將證物售予台竹有限公
司，因而啟貿公司之人員乃不願到現場協同說明。此實情乃因被告機關於異議案提出
一年後始要求現場鑑定，致證物乃發生多次移轉勘驗地址之情形，而企業之經營乃瞬
息萬變，在歷經相當長之審查時間後自有發生變化之可能，如將此責任完全歸責於原
告，實顯失公平。三、被告機關認引證三之八張照片，其上顯示拍攝日期均晚於本案
申請日或核准公告日（八十五年七月一日），乏證據力，且亦均僅示機器外觀，未見
揭示具有相同於本案之「壓簧片狀似鋼琴鍵盤，前端分歧若干彈簧片並鎖固夾持塊，
末端連接一起且鎖固於機體上」之構造。原告實覺無奈，因照片乃係為異議程序而檢
附之照片，其自無可能會較被異議案為早，而相片上業已顯示與被異議案相同之結構
，其並非僅是機械外觀相片，惟、被告機關不為詳查，卻是一味否定，實令原告難以
甘服。四、有關一再訴願兩決定機關認證據實物有遭受更改之嫌，事實上由一再訴願
決定機關所論述之兩者比對即可確知，證據實物並未遭受更改，否則原告就將其更改
成與被異議案相同結構就好了，何需再論述兩者之技術手段係為相同，且為熟習本項
技術者所能輕易完成及無增進功效。五、有關被告機關及一再訴願兩決定機關所認契
約書疑慮，因契約書係由證機關通知契約書有疑問時才知該契約書有誤，如果係原告
做假有可能發生瑕疵，並且有關印鑑不同之問題，因一個人之印章就不只一顆，更何
況是一家從事商業活動之公司，其印章不可能僅有一對。又被告機關認置於勘察現場
之機器，經兩造認同亦無本案主要構成部份之「似鋼琴鍵盤狀之壓簧片」，而現場機
器係以俗稱之壓板上螺設二只彈簧之構造，且該壓板末端係先嵌設於固定條板之凹槽
內，再間接鎖接於機台，惟此亦與本案壓簧片鎖固方式不同，另查現場機器亦無其他
型號或製造日期，此皆經關係人於現場勘察時表示異議自難關連佐證本案申請前業經
公開使用或不具進步性。此予以說明，因本案之技術手段與證據實物係為相同，如僅
以鎖接方式有所不同，以及少部份零組件有所不同，即認兩者係為不相同之技術，則
顯與專利法所稱運用申請前既有之技術或知識，而為熟習該項技術者所能輕易完成且
未能增進功效，不能給予專利之規定不符。被告機關所為之處分及一再訴願決定機關
所為之決定於法不合，請併予撤銷，以維法紀。
被告答辯意旨略謂︰一、起訴理由謂「．．．被告機關卻未考量到本項交易之事實係
在兩年前，其憑證難免有滅失之現象，．．．，其自可向稅捐稽徵機關申請調閱該發
票之正本或抄錄以供其詳閱其真實性，而在未調查前即主觀認定為無該項交易顯失公
允。」等云云，顯為原告牽強附會之說詞，不足採信。事實上，本局曾於八十五年九
月二十四日函請原告依限補送正本在案，原告不僅未依限補正，卻先於異議階段稱「
因正本別有他用無法寄上」。嗣於訴願理由甚或於起訴理由復稱「．．．本項交易事
實係在兩年前，其憑證難免會有滅失之現象．．．」，前後說詞已自相矛盾。又引證
一係一張發票影本，其上營業人專用章（保興鐵工廠）顯見係嗣後補蓋，有違商場交
易習慣，其真實性不無疑問，且該發票影本僅載「直線焊接機『机』」，別無任何商
標、型號或銘牌之標示，此經關係人於現場勘察時已有爭議（請參卷附現場審查記錄
），縱能向稅捐稽徵機關證明發票屬實，惟仍須藉其他事證認定該交易標的物「直線
焊接機『机』」與引證二、三間之關聯性，而該發票影本既已未載明商標、型號或銘
牌，自無從可認與引證二、三之證明書及機器照片中所稱之「直線焊接機器」構成關
聯，進而證明三者所指即係同一之物，自仍不具證據力。便何況原告異議他人專利，
自應負舉證之責。二、事實上，本件現場勘察係原告於異議理由中所請求，嗣經本局
函請原告並經其確認有現場勘察證物之必要後，始而為之，並非本局主動要求，合先
陳明。再者，引證一之發票影本、引證二之證明書皆載有啟貿企業有限公司（即案外
人），本局副知案外人協同至現場說明，以明真象，並無不妥。由於案外人未至勘察
現場說明事實，且引證二係屬私文書性質之證明書，其上僅示案外人曾向保興鐵工廠
購買直線焊接機一台，其上並未揭示有何種機型、型號足證任何關聯性，此亦為關係
人於現場勘察時持為歧見，據此本局均無從推知引證二所待證明事項之真實性。至於
所稱證物有多次移轉勘驗地址一節，若誠如原告所稱企業經營之故，本局無權過問，
惟因原告已多次更改勘察地點，從而本局三次函知原告要求原告明示勘察地點之正確
性，難謂推責於原告，故引證二之證明書不具證據力，難謂有誤。三、引證三之八張
照片，其上所示日期均晚於本案申請日，亦為關係人於現場勘察時所置疑，經查其未
見揭示具有相同於本案之「壓簧片狀似鋼琴鍵盤，前端分歧若干彈簧片並鎖固夾持塊
，末端連接一起鎖固於機體上」之構造，豈得草率推論二者為構造相同﹖是以本局已
盡詳查之責，又有關原告請求現場勘察所為之證物，經本局會同兩造實地勘察，縱若
其未遭受更改，然現場機器亦無本案主要構成部分之「似鋼琴鍵盤狀之壓簧片」，以
及鎖固方式不同等事實，故原告片面之訴，殊欠公允。四、原告已自承契約書之諸項
錯誤，經本局去函指明後，方改稱係錯誤草約，並聲明請求廢棄，由於此契約書之真
實性與否，當與原告請求現場勘察所為之證物是否有真實使用有關，本局當有究明之
必要，併予陳明。又原告已認同系爭案與現場勘察機器（證物）之構造有所不同，其
不同處已於本件異議審定理由四詳予指明，敬請卓參。經查證物所缺乏本案之似鋼琴
鍵盤狀之壓簧片，係本案主要構成部分，而該具有彈性之壓簧片之夾持塊，係使夾持
塊得以適度夾緊力夾持工作，可避免夾損工件外，亦可節省結構空間、便利操作等優
點（詳本案說明書創作說明），本案顯較該證物有功效之增進，仍具進步性，故所訴
無理由，請駁回原告之訴。
    理  由
按凡對物品之形狀、構造或裝置之創作或改良，而可供產業上利用者，得依專利法第
九十七條及第九十八條第一項前段之規定申請取得新型專利。如係「申請前已見於刊
物或已公開使用」或係「運用申請前既有之技術或知識，而為熟習該項技術者所能輕
易完成且未能增進功效時」，仍不得依本法申請取得新型專利，同法第九十八條第一
項第一款及第二項復定有明文。而公告中之新型，任何人認有違反該等規定者，固得
依第一百零二條規定，備具異議書，附具證明文件向專利專責機關提起異議，惟須所
附異議證據具證據力始足當之。本件關係人「銲接機夾持物結構改良」新型專利案，
經被告審查准予專利，公告期間，原告對之提出異議。茲經被告審查以本案主要係於
機體設有濾清器，於機體之工作檯兩側裝設與濾清器相接之空氣壓力管，即該空氣壓
力管為封閉狀態之壓縮管，並置於工作檯與壓簧片之間，該壓簧片狀似鋼琴鍵盤，前
端分歧若干彈簧片並鎖固夾持塊，末端連接一起且鎖固於機體上者。原告所提之引證
一係一發票影本，依其上記載係「保興鐵工廠」出售捲圓機、「直線焊接機『机』」
各乙台予「啟貿企業有限公司」，發票日期為八十三年九月二日，引證二係案外人「
啟貿企業有限公司」所出具之證明書，引證三係機器實物照片八張。引證二之內容在
證明引證一發票影本之交易標的即為引證三照片所示之機器、並請求被告機關實地勘
查。被告以引證一發票為影本，其上再補蓋營業人專用章（保興鐵工廠），迄未提出
正本證其交易之真實，且其上僅載「直線焊接機」（按實際上係載「直線焊接機『机
』」），未有任何商標、型號或銘牌之標示；引證二之證明書內容僅述案外人「啟貿
企業有限公司」曾向保興鐵工廠購置直線焊接機器一台，然其上亦未述明何種機型、
型號足證有任何關聯性；引證三之八張照片拍攝日期均晚於本案申請日或核准公告日
，均不具證據力。況經會同原告、關係人兩造現場勘查機器，認現場機器並無本案主
要構成部分之「似鋼琴鍵盤狀之壓簧片」，而係以俗稱之壓板上螺設二只彈簧，鎖固
方式亦有不同，復未見型號或製造日期，此皆經關係人現場勘查時表示異議，自亦難
佐證本案申請前業經公開使用或不具進步性等，而審定異議應不成立。原告提起訴願
主張原處分未考量本項交易事實係在兩年前（八十五年），其憑證難免會有滅失之現
象，且可向稅捐稽徵機關申請調閱發票正本或抄錄以明其真實性，照片係為異議證據
之檢附而照，自無可能會較本案為早，被告機關不為詳查，一味否定，實難以甘服。
又本案之技術手段與現場機器相同，如僅以鎖接方式及少部分零件有所不同，即認係
不同之技術，顯與新型專利進步性之規定不符云云。一再訴願決定以本件引證一之發
票，係於影本上再加蓋營業人專用章（保興鐵工廠），則是否真有該次交易行為，確
有提供正本供查之必要，故被告機關要求提出正本，洵屬合理，原告雖指被告機關可
向稅捐稽徵機關調閱云云，然原告異議他人專利，自應善盡舉證之責。經審諸原處分
卷證，就引證一之發票影本，原告先於異議階段解稱「因正本別有他用無法寄上」，
訴願理由復指「．．．本項交易事實係在兩年前，其憑證難免會有滅失之現象．．．
」，已自相矛盾。縱能向稅捐稽徵機關證明發票屬實，仍須藉其他事證認定該交易標
的物「直線焊接機『机』與引證二、三之關聯性，然因發票上別無商標、型號或任何
標示可認與引證二、三之證明書及機器照片中所稱之「直線焊接機器」構成關聯，確
實證明三者所指即係同一之物，自仍不具證據力。次查引證二案外人啟貿企業有限公
司八十五年八月二十三日所出具之證明書，內容固說明該公司於八十三年九月二日向
保興鐵工廠購買之「直線焊接機器」，於購入時即有如引證三照片所示之結構云云，
惟該證明書僅係一私文書性質，尚不具公信力，其真實性本待查證，如何能僅憑此證
明本件所欲待證之事實﹖況查本件被告曾為實地勘查，然出具證明書之案外人啟貿企
業有限公司人員並不願派員協同說明，原告提起訴願時於訴願理由亦有述及，更無從
查證，難認可採。又引證三照片之拍攝日期八十五年八月二十一日，晚於系爭案申請
日八十五年七月一日，其上亦無任何商標、型號等資料足認所示機器即為引證一、二
所指之物，且構造未經任何更動。故引證一、二、三間難認可關聯佐證，均不具證據
力。至被告機關仍會同兩造進行實地勘查實物機器乙節，卷查原告請求被告機關現場
勘查過程及事證如下：原告先以異議理由請求勘查，稱機器所在為台中市○○區○○
路二○二之一一號（啟貿企業有限公司設址），復於八十六年十二月二十六日函稱機
器放置地點為台中縣清水鎮○○路五一四巷一八號（按即保興鐵工廠及原告之設址）
，八十七年二月十六日復函稱係因啟貿企業有限公司經營策略之更改．．．將機器交
原告代管並銷售，是為上述地點更改之原因，並已將機器另售予「台竹有限公司」，
請再改地點至台中縣豐原市○○路六十八巷四○二弄二號勘查，並提出啟貿企業有限
公司與台竹有限公司之買賣契約書正本乙份為佐。再於八十七年四月二十二日函稱前
述買賣契約書為錯誤之草約，聲明請求予以廢棄，且該機器已送回原告處保養，請求
改至原告處勘查云云。惟查原告之聯絡地址、電話與引證一發票上保興鐵工廠章者所
示相同，原告於現場勘查補充意見亦稱其為保興鐵工廠負責人，則該機器既曾二度流
回原告之手，且已經保養更動機器內容，縱八十二年九月二日之交易行為屬實，客觀
上是否能以現場機器之結構與本案為實體上之比對，證明於本案申請前已有相同之構
造使用在先，已非無疑。再者，原告於八十七年二月十六日所提契約書正本，其上台
竹有限公司之章戳為「台竹工業有限公司」，設址亦與原告所述不符，另啟貿企業有
限公司代表人「陳彥志」印鑑與本件引證三證明書所示不符，且依常理，他人間之買
賣契約正本，輕易提供他人為證據，原非常態。尤有甚者，經被告機關去函指明該契
約書諸疑點後，原告旋改稱係錯誤草約，聲明請求予廢棄，此依一般經驗及論理法則
，即使係草約（預約）之性質，其中章戳、設址及印鑑部分亦不致與正本之契約有不
一致之情事。是原告請求現場勘查所為之舉證尚難憑信。況本件經被告機關會同兩造
實地勘察機器，除認現場機器係以俗稱之壓板上螺設二只彈簧，並無本案主要構成部
分之「似鋼琴鍵盤狀之壓簧片」，二者鎖固方式亦有不同等情，且關於異議證據及現
場機器之證據力均經關係人於現場勘查時提出質疑，有卷附原告補充竟見可稽，依舉
證法則，原告自應充分舉證真正。本件依現有原告所提資料並無法證明於本案申請前
已有相同之物公開使用，或本案為運用申請前之既有技術或知識，而為熟習該項技術
者所能輕易完成且未能增進功效者，原告所訴尚不足採。遂將被告所為異議不成立之
處分，予以維持，並遞予駁回一再訴願，揆諸首揭說明，洵無不合。原告提起本件行
政訴訟，仍重申其在訴願及再訴願程序之主張，任意指摘原處分及一再訴願決定不當
，為無理由，應予駁回。
據上論結，本件原告之訴為無理由，爰依行政訴訟法第二十六條後段，判決如主文。
中    華    民    國     八十九      年      四      月      二十       日
                    行 政 法 院 第 一 庭
                                審 判 長 評  事      黃  綠  星
                                         評  事      尤  三  謀
                                         評  事      藍  獻  林
                                         評  事      黃  璽  君
                                         評  事      鄭  忠  仁
右  正  本  證  明  與  原  本  無  異
                                         法院書記官  陳  春  木
中    華    民    國     八十九      年      四      月      二十       日


司法院資訊處製作；財團法人民間司法改革基金會備份。
